---
title: "Espessura do Reto Femoral como Preditor da Capacidade Funcional: Uma Análise de Regressão em Pacientes Sob Reabilitação"
author: "Marco Rodrigues"
date: today
date-format: "DD [de] MMMM [de] YYYY"
categories: [análise]
lang: pt-br
echo: false
warning: false
message: false
title-block-banner: false
---

```{r}
# Packages
library(dplyr)
library(ggplot2)
library(corrr)
library(dotenv)
library(googlesheets4)
library(DT)

# Load environment variables
dotenv::load_dot_env(".env")

# Google Sheets authentication
URL <- Sys.getenv("SHEET_URL")

# Authentication
googlesheets4::gs4_auth(email = Sys.getenv("EMAIL"))

# Read data from Google Sheets
data <- googlesheets4::read_sheet(URL, skip = 2)
```


# Metodologia

<br>
A coleta de dados seguiu um protocolo transversal para avaliar a relação entre morfometria muscular, percepção de sintomas e capacidade funcional.

- **Avaliação Morfométrica**: A espessura do músculo Reto Femoral (RFE) foi mensurada via ultrassonografia em repouso, utilizando a média de três medidas no ponto médio entre a espinha ilíaca anterossuperior e a borda superior da patela.

- **Qualidade de Vida**: Aplicou-se o questionário Minnesota Living with Heart Failure Questionnaire (MLHFQ), onde escores maiores indicam pior qualidade de vida.

- **Capacidade Funcional**: A variável dependente (MARCHA) foi obtida através da distância percorrida (em metros).

- **Monitorização Hemodinâmica**: Foram registrados a Frequência Cardíaca (FC) e a Saturação Periférica de Oxigênio ($SPO_2$) em repouso e imediatamente após o esforço.
<br>

## Tabela de dados

No período de **`r base::min(data$DATA)`** a **`r base::max(data$DATA)`**, foram realizados **`r base::nrow(data)`** registros de acompanhamento de reabilitação cardiopulmonar, cujas métricas (variáveis) estão evidenciadas na tabela abaixo:
<br>

```{r}
DT::datatable(data)
```

## Matriz de Correlação
<br>
A Matriz de Correlação abaixo foi confeccionada com a finalidade de evidenciar possíveis relações entre as variáveis coletada na pesquisa:
<br>

```{r, fig.width=9, fig.height=7}
# Matriz de correlação
cor_mat <- data |>
  dplyr::select(where(is.numeric)) |>
  corrr::correlate()

# DT::datatable(cor_mat)

# Matriz de calor (heatmap)
cor_stretch <- cor_mat |>
  corrr::stretch() |>
  dplyr::mutate(r2 = r^2)

base::print(
  ggplot2::ggplot(
    cor_stretch, 
    ggplot2::aes(x = x, y = y, fill = r)) +
    ggplot2::geom_tile() +
    ggplot2::geom_text(
      ggplot2::aes(
        label = sprintf("%.2f", r2)
      ), 
      size = 3) +
    ggplot2::scale_fill_gradient2(
      low = "blue", high = "red", 
      mid = "white", midpoint = 0
    ) +
    ggplot2::labs(
      title = "Matriz de calor das correlações", 
      subtitle = "Cores representam o coeficiente de correlação (r); valores nas células representam R²",
      x = "", 
      y = ""
    ) +
    ggplot2::theme_minimal()
)
```


# Análise Estatística

Os dados foram analisados através de modelos de regressão linear múltipla e simples para identificar os principais preditores da capacidade funcional, mensurada pela distância percorrida na MARCHA.

## Análise dos Preditores Funcionais

A análise inicial considerou a influência da qualidade de vida (Minnesota) e de variáveis fisiológicas (SPO2 final). No entanto, o modelo de regressão linear múltipla revelou que a percepção subjetiva de sintomas (Minnesota: $p = 0,67$) e a oxigenação terminal (SPO2: $p = 0,23$) não apresentaram significância estatística como preditores independentes da performance motora nesta amostra.

## O Papel da Espessura do Reto Femoral (RFE)

O modelo final, mais parcimonioso e com melhor ajuste ($R^2_{adj} = 0,45$; $p < 0,01$), isolou a espessura do reto femoral como o preditor mestre da capacidade funcional.

- **Significância Estatística**: A variável RFE apresentou um forte valor preditivo ($p = 0,009$), indicando uma relação sólida entre a massa muscular periférica e a mobilidade.

- **Magnitude do Efeito**: O coeficiente de regressão ($\beta = 221,59$) sugere que, para cada aumento de 0,1 cm na espessura do músculo reto femoral, projeta-se um ganho clínico de aproximadamente 22 metros na distância de marcha.

## Regressão Linear
```{r}
model1 <- stats::lm(MARCHA ~ `RFE (espessura)`, data = data)
base::summary(model1)
```

# Implicações Clínicas para a Fisioterapia
Estes achados reforçam a hipótese de que a limitação funcional nesta coorte é de origem periférica (muscular) em vez de puramente ventilatória ou baseada apenas na percepção de sintomas. A ausência de correlação significativa com o score de Minnesota sugere um hiato entre a percepção subjetiva do paciente e sua real reserva de força.

# Conclusão do Relatório 

**As estratégias de reabilitação devem priorizar o treinamento de força e hipertrofia de membros inferiores**. A monitorização da espessura muscular via ultrassonografia à beira-leito (POCUS) demonstra ser um biomarcador sensível e fidedigno para acompanhar a evolução funcional e guiar a progressão de carga no plano terapêutico.

# Limitações do Estudo

Embora os resultados apresentem significância estatística para a variável muscular, este relatório deve ser interpretado considerando as seguintes limitações:

- **Tamanho Amostral**: O "n = 12" limita a generalização dos achados (poder estatístico reduzido para detectar efeitos menores de variáveis como o Minnesota).

- **Natureza Observacional**: Por ser um corte transversal, os dados estabelecem associação e predição, mas não causalidade direta.

- **Variabilidade Individual**: Fatores como comorbidades específicas e nível de atividade física prévia não foram controlados no modelo de regressão atual.